【裁判字號】    98,台上,7955
【裁判日期】    981230
【裁判案由】    誣告
【裁判全文】
最高法院刑事判決            九十八年度台上字第七九五五號
上  訴  人  台灣高等法院高雄分院檢察署檢察官
被      告  甲○○
選任辯護人  朱立人律師
上列上訴人因被告誣告案件，不服台灣高等法院高雄分院中華民
國九十六年十一月二十二日第二審判決（九十六年度上訴字第一
三二二號，聲請案號：台灣高雄地方法院檢察署九十五年度偵字
第二０二０一號），提起上訴，本院判決如下：
    主  文
原判決撤銷，發回台灣高等法院高雄分院。
    理  由
本件原判決以檢察官聲請簡易判決處刑意旨略以：被告甲○○明
知其所開立之付款人為高雄市第二信用合作社左營分社，發票日
為民國九十一年七月二十日，面額新台幣（下同）四萬五千元之
ＦＡ0000000號支票一紙，已於同年五月中旬某日借予乙
○○使用，並未遺失，竟於同年七月四日，前往上開分社，謊稱
該支票於同年六月十五日，在高雄市○○區○○街七十二號遺失
，填具票據掛失止付通知書及遺失票據申報書，申請掛失止付，
並請警察局偵查侵占遺失物罪嫌，而未指定犯人誣指他人侵占遺
失物罪嫌（此部分業經另案不起訴處分確定）。嗣該支票輾轉經
乙○○持向李淑英（已更名為李叔殷）借款，李淑英再交付予程
靜美，程靜美復持向彭國勝調現，最後由彭國勝於同年七月二十
五日，存入其所有合作金庫銀行前金分行帳戶內，提示請求給付
票款，然因該支票已掛失止付而遭退票。九十一年八月二十二日
，高雄市政府警察局苓雅分局通知被告到案說明，被告明知上情
，竟意圖使他人受刑事處分，對乙○○提出告訴，由台灣高雄地
方法院檢察署檢察官以乙○○涉竊盜罪嫌提起公訴（九十二年度
偵緝字第六四八號）後，經台灣高雄地方法院判決無罪（九十二
年度易字第一四六七號判決）確定，始知上情。因認被告涉犯刑
法第一百六十九條第一項誣告罪嫌云云。經審理結果，認被告本
件被訴犯罪尚屬不能證明，因將第一審論處被告罪刑之判決撤銷
，改判諭知被告無罪。固非無見。
惟查：（一）、依卷附被告之報案資料，被告於九十一年七月三
日以支票遺失為由向高雄市政府警察局楠梓分局楠梓派出所警員
吳耀楠報案時，陳稱其所有本件支票及ＦＡ0000000號支
票本均郵寄予客戶，九十一年六月三十日經客戶打電話告知未收
獲支票，其始知該二支票業於郵寄途中遺失等語（見第一審法院
九十二年度易字第一四六七號影印卷第二二三、二二四頁）；嗣
於高雄市票據交換所函請高雄市政府警察局苓雅分局偵查被告就
本件支票是否涉嫌偽報掛失一案，同年八月二十二日警詢時，被
告竟另指陳其所有本件支票係於高雄市○○區○○街七十二號辦
公室遺失，該支票上之背書人乙○○經常出入其工作場所，並表
示對潘女提出告訴，請求警方依法偵辦 (見該分局第00000
000號警詢卷該次警詢筆錄）；繼於乙○○因此遭該分局以涉
嫌侵占罪移送台灣高雄地方法院檢察署偵查中，被告仍供述本件
支票原係置於上開辦公室內桌上之透明墊下，擬用以給付王守寶
運費而遺失等語（見第四三三號偵查卷第五頁）。是被告於上開
警詢、偵訊中所申告本件支票遺失之經過，與其前報案時所述，
顯相扞格。其前後所述歧異之原因為何？究由於記憶有誤等過失
之原因，抑或故意申告不實？攸關本件被告被訴誣告罪是否成立
之認定，自有進一步釐清之必要。原判決雖以被告為支票用戶，
因生意往來而簽發及使用之支票不少，對於支票是否曾持以與他
人換票等重要事項固能記憶，但未能詳記各支票細節則為人情之
常，因認不足據為不利被告之認定云云，然被告前後二次供述之
時間，相距尚不足二月，苟其確曾親身經歷遺失支票之經過，所
述何以竟有如此大之差異？又被告於上開報案及偵查中，就支票
遺失之經過，先後所述雖南轅北轍，然各甚詳盡，該歧異苟係受
限於被告記憶不足所致，何以猶能各縷述經過細節？殊非無疑。
乃原判決就上揭疑義，未遑調查釐清，遽為有利於被告之認定，
其證據調查職責猶嫌未盡。（二）、審理事實之法院，對於被告
有利及不利之一切訴訟證據資料，均應一律加以注意，且對證據
之取捨及其價值之判斷，固屬於其自由職權之行使，但其所為判
斷，仍應受經驗法則與論理法則之支配。乙○○於其被訴竊盜之
上開另案訴訟中，始終陳稱本件支票，係其以所簽發之票號ＦＡ
0000000、ＦＡ0000000、ＦＡ0000000、
ＦＡ0000000等支票，與被告換票所取得，非行竊得來。
證人李淑英於該案法院審理中亦供證：被告曾對其出示乙○○簽
發之多張支票，抱怨被告簽發之支票均經乙○○兌領，但乙○○
簽發之支票卻未能兌現，依當時其所見該等支票上之蓋章情形，
應均未經提示，被告亦表示乙○○之支票業經拒絕往來，提示毫
無實益，乙○○兌領被告所簽發之面額三萬八千五百元支票後，
即避不見面，故另紙面額四萬五千元之支票被告將不讓乙○○兌
領等語，嗣於本案第一審審理中，仍為相同之供證（見上開第一
四六七號卷九十三年二月十七日審理筆錄，本案第一審卷第七十
二、七十三頁），核與乙○○所述，似相一致。原判決雖以本件
支票係乙○○持向李淑英借款，再由李淑英持向他人調現，李淑
英與該借款非完全無關，其證詞即非完全無疑云云，乃捨棄不予
採信，然李淑英與該借款之關係，如何影響及其上開證言之真實
性，原判決則未置一詞，已嫌理由欠備。又乙○○上開換票之說
所指票號ＦＡ0000000、ＦＡ0000000、ＦＡ00
00000、ＦＡ0000000等四張支票，支票簿存根上皆
記載「回桃」二字，且依該支票簿所載，發票日分別為九十一年
六月二十日、同年七月五日、同年七月十四日、同年七月十九日
，金額則各為三萬八千五百元、五萬五千六百五十元、三萬五千
元、四萬五千元。另觀諸卷附被告簽發之支票影本與明細報表（
見偵緝字第六四八號偵查卷），被告簽發之支票中，FA0000
000號支票發票日為九十一年六月二十二日，面額三萬八千五
百元，FA0000000號支票發票日為九十一年七月六日，面
額五萬五千六百五十元，FA0000000號支票發票日則為九
十一年七月二十日，面額四萬五千元，ＦＡ0000000號支
票發票日為九十一年六月十五日，面額三萬五千元，與乙○○簽
發之上開四張支票比對，面額均相同，且發票日僅較晚一、二天
，而乙○○於第一審已供陳其簽發用以交換之支票發票日，均較
被告所簽發者早等語，是乙○○與被告二人上開支票簽發情形，
似亦與乙○○所證述之換票情形及李淑英上開供證，若合符節。
然原判決就此等不利於被告之事證，俱恝而不論，復未說明不採
之理由，逕為被告無罪之諭知，同有理由不備之可議。以上，或
為上訴意旨所指摘，或係本院得依職權調查之事項。原判決上述
之違背法令影響於事實之確定，本院無可據以為裁判，應認原判
決有發回更審之原因。
據上論結，應依刑事訴訟法第三百九十七條、第四百零一條，判
決如主文。
中    華    民    國  九十八  年  十二    月   三十   日
                      最高法院刑事第四庭
                          審判長法官  張  淳  淙
                                法官  劉  介  民
                                法官  蔡  彩  貞
                                法官  張  春  福
                                法官  林  勤  純
      本件正本證明與原本無異
                                      書  記  官
中    華    民    國  九十九  年    一    月    五    日
                                                      R

司法院資訊處製作；財團法人民間司法改革基金會備份。
